【裁判字號】    97,簡,5
【裁判日期】    970515
【裁判案由】    返還不當得利等
【裁判全文】
臺灣臺中地方法院民事判決  97年度簡字第5號
原      告  尊龍汽車客運股份有限公司
法定代理人  丙○○
訴訟代理人  己○○
            李永裕律師
複代理人    甲○○
            丁○○
被      告  乙○○
訴訟代理人  周進文律師
            戊○○
上當事人間請求損害賠償事件，本院於民國97年4 月29日言詞辯
論終結，判決如下：
    主    文
被告應給付原告新台幣肆拾貳萬玖仟柒佰陸拾元，及自民國九十
六年二月十三日起至清償日止，按年息百分之五計算之利息。
訴訟費用（除撤回部分外）新臺幣肆仟陸佰拾元由被告負擔。
本判決得假執行。
    事實及理由
甲、程序方面：
一、按訴狀送達後，除有民事訴訟法第255 條第1 項第1 款至第
    7 款之情形，原告不得將原訴變更或追加他訴。又民事訴訟
    法第255 條第1 項第2 款所謂「請求之基礎事實同一」，係
    指變更追加之訴與原訴之主要爭點有其共同性，各請求利益
    之主張在社會上可認為同一或關連，而就原請求之訴訟及證
    據資料，於審理繼續進行在相當程度範圍內具有同一性或一
    體性，得期待於後請求之審理予以利用，俾先後二請求在同
    一程序得加以解決，避免重複審理，進而為統一解決紛爭。
    本件原告起訴原依侵權行為及不當得利之法律關係請求，嗣
    於本院審理時，具狀聲明追加主張依民事訴訟法第533 條準
    用第531 條之規定，請求被告賠償其因假處分所受之損害，
    被告亦已表示不同意追加，而原訴係以兩造間之合約終止後
    ，被告無權占有其洗車機具設備為前提，請求被告賠償損害
    ；追加之訴則係以被告聲請之假處分裁定係因民事訴訟法第
    53 0條第3 項之規定而撤銷，請求被告賠償原告因假處分所
    受之損害，二者之爭點不同，顯見二者請求之基礎事實並非
    同一。此外，亦無民事訴訟法第255 條第1 項第3 款至第6
    款情形，參諸上揭規定，原告所為訴之追加，於法不合，不
    能准許。
二、本件訴訟標的金額經原告減縮訴之聲明後，已屬民事訴訟法
    第427 條第1 項規定應適用簡易訴訟程序之範圍，本院爰依
    職權改行簡易訴訟程序。
乙、實體方面：
一、原告起訴主張：緣原告與被告於民國93年3 月25日簽訂「車
    輛清潔維護合約書」，約定由被告使用原告所有坐落台中市
    ○區○○段321 地號土地上如附表所示之洗車機具設備（以
    下稱系爭洗車機具設備），為原告所有之車輛進行清潔維護
    工作，並由原告按月支付被告車輛清潔費用，合約書約定之
    期間自93年4 月1 日至96年3 月31日止。依該合約第8 條中
    段約定，雙方若欲終止合約需提前1 個月以書面通知對方。
    嗣原告於94年7 月22日發函通知被告自94年9 月1 日起，終
    止該合約。上開合約經原告合法終止後，被告就原告所有之
    系爭洗車機具設備自無任何使用權源，惟被告非但仍繼續占
    有原告所有之系爭洗車機具設備，拒絕返還，且利用系爭洗
    車機具設備為自己從事洗車工作，迄96年3 月31日始返還，
    即已獲有相當於租金之使用利益，並致原告受有相當租金之
    損害。原告之損害以每個月新臺幣（下同）25,280元計算（
    計算方法係以：本件系爭洗車機具設備價值共為2,123, 517
    元，其耐用年數為7 年，每年應攤提303,360 元，折合每月
    應攤提25,280元，此即為原告所受相當於租金之損害）。被
    告應自94年9 月1 日起至96年1 月31日止，依不當得利及侵
    權行為之法律關係，給付原告共17個月相當於租金之損害，
    即42 9,760元等語。並聲明：被告應給付原告429,760 元及
    自起訴狀繕本送達翌日起至清償日止，按年息5%計算之利息
    。
二、被告則以：原告請求之款項，於兩造所涉另案中損益相抵，
    不能再於本件請求等語資為抗辯。並聲明：原告之訴駁回。
三、兩造不爭執之事實：兩造於93年3 月25日所簽訂之車輛清潔
    維護合約，已於94年9 月1 日終止，被告繼續使用系爭洗車
    機具設備直至96年3 月31日始返還，並有合約書、點交清冊
    在卷足憑。
四、兩造爭執之事項：被告於94年9 月1 日起至96年1 月31日止
    ，是否受有不當利益？或對原告有侵權行為，致原告受損害
    ？不當利益或損害額為若干？
  (一)按無法律上原因而受利益，致他人受損害者，應返還其利益
    ，民法第179 條前段定有明文。查兩造間之上開合約既然終
    止，被告繼續使用系爭洗車機具設備，即無合法權源占有，
    而原告因被告之占用，無法行使權利，致受損害。被告就系
    爭洗車機具設備既無合法權利存在，係無法律原因而受有占
    有之利益，與原告所受損害係同一原因，原告依不當得利之
    法律關係，請求被告返還其所獲得之利益，於法自無不合。
    至被告辯稱原告已在另案中主張損益相抵，本件不得再請求
    云云，然其既自承該案判決尚未確定，對本案自無拘束力，
    是其所辯尚非可採。
  (二)次按，當事人已證明受有損害而不能證明其數額或證明顯有
    重大困難者，法院應審酌一切情況，依所得心證定其數額，
    民事訴訟法第222 條第2 項定有明文。本件被告經營洗車業
    ，需原料、人工、設備方能順利營運進而得以獲取利潤。則
    被告占有使用系爭洗車機具設備所得之利益，核其於另案（
    臺灣高等法院臺中分院95年度上字第244 號請求履行契約事
    件）自陳其每月純利潤為17,500元，則1 年之純利潤為210,
    000 元。再者，先前被告以該洗車機具設備為原告服勞務之
    報酬為每月288,620 元。參以系爭洗車機具設備屬固定資產
    ，其之折舊，為其使用成本，而其中洗車機1 臺係原告於90
    年2 月，以840,000 元購買，其耐用年數為7 年，此有統一
    發票、固定資產耐用年數表各1 件在卷可憑，該洗車機每年
    攤提之折舊額為105,000 元｛計算方式：殘值＝取得成本÷
     (耐用年數+1 )，每期折舊額＝（取得成本－殘值）÷耐用
    年數；即840,000 ÷ (7+1)＝105,000 ，（840,000 ─105,
    00 0）÷7 ＝105,000 ｝，每年之使用成本即為105, 000元
    ，而其餘週邊工程設備之取得成本則為1,323,517 元。本院
    斟酌上情，認原告主張以303,360 元作為被告每年承租系爭
    洗車機具設備所需支付之價金為適當。依此計算，被告利用
    系爭動產營業17個月而受之利益應為429,760 元（303,360
    ×17/12=429,76 0），原告請求之金額，於法自屬有理。
 (三) 綜上，原告依不當得利之法律關係，請求被告返還此期間之
    不當利益429,760 元，於法有據，應予准許。原告就其請求
    ，既屬有理由，其併依侵權行為之法律關係而為請求，無再
    審究之必要。
五、綜上所述，原告請求被告給付429,760 元，暨自96年2 月13
    日（起訴狀繕本送達翌日）起至清償日止，按年息5%計算之
    利息部分，為有理由，應予准許。
六、本件係就民事訴訟法第427 條第1 項適用簡易程序所為被告
    敗訴，且所命給付之金額未逾50萬元之判決，依民事訴訟法
    第389 條第1 項第3 款規定，應依職權宣告假執行。
七、訴訟費用之負擔：民事訴訟法第78條、第87條第1項。
中    華    民    國    97    年    5     月    15    日
                  民事第四庭    法  官  郭佳瑛
正本係照原本作成。
如對本判決上訴，須於判決送達後20日內向本院提出上訴狀。
中    華    民    國    97    年    5     月    15    日
                                書記官
附表：
1、車輛清潔設備（洗車機）1台
2、儲水塔3個
3、貨櫃20尺1個
4、貨櫃40尺2個
5、空氣壓縮機1台


司法院資訊處製作；財團法人民間司法改革基金會備份。
